---
title: "TPQUANTI"
format: pdf
editor: visual
---

# `#07-05-2025`

# Importation des données

```{r}
mesdonnees  <- read.csv("data/Poids_naissance.csv",sep = "")
```

Ce jeux de données est extrait de birthwt de MASS

```{r}
library(MASS)
```

```{r}
?birthwt
```

```{r}
str(mesdonnees)

```

```{r}
mesdonnees = data.frame(mesdonnees)
```

# Recodage

#Conversion de Livre en Kg : 1livre = 0,453592kg

```{r}
#Conversion de Livre en Kg : 1livre = 0,453592kg
kg = 0.453592
mesdonnees[,"LWT"] = mesdonnees$LWT*kg
```

Autrement

```{r}
library(dplyr)

mesdonnees=mesdonnees%>%
  mutate( LWT=LWT*0.453592)

```

```         
```

```{r}
transform(mesdonnees,LWT=LWT*0.4535923)
```

# selection de variables

```{r}
library(dplyr)
```

```{r}
newdata <- mesdonnees %>%
  select(BWT, AGE, LWT, SMOKE)


```

```{r}
newdata= mesdonnees[c("AGE", "LWT","SMOKE")]
```

# Cas de violation d'hypothèses

### Multicollinéarité

library(performance)

#Multicollinéarité dbase=data("mtcars") mod.rlm1=lm(mpg\~.,data=mtcars) summary(mod.rlm1) check_collinearity(mod.rlm1)

# toutes les variables ayant VIF (fort) superieur à 10 doivent etre suprimer

mod.rlm2 \<- update(mod.rlm1, .\~.-disp)

check_collinearity(mod.rlm2)

# supprimer cyl

mod.rlm3 \<- update(mod.rlm2, .\~.-cyl)

check_collinearity(mod.rlm3)

summary(mod.rlm3)

# formellement on elimine tous ce qui depasse 5

mod.rlm4 \<- update(mod.rlm3, .\~.-hp)

check_collinearity(mod.rlm4)

mod.rlm5 \<- update(mod.rlm4, .\~.-wt)

check_collinearity(mod.rlm5)

summary(mod.rlm5)

### L'héteroscedasticité

test de *Breusch-Pagan*

```{r}
check_heteroscedasticity()
```

### l'autocorrelation

test de Durbin Watson

```{r}
check_autocorrelation()
```

### la normalité

# 2025-05-13

## Exercice d'application

\# Régression linéaire complète

Nous allons réviser ce qui a été vu dans le TP. 

Pour cela, vous allez procéder à une régression linéaire complète. 

Nous exploiterons la source de données NHANES (National Health and Nutrition Examination Survey) 

qui est la principale source  d’informations  sur l’état  de  santé  et  l’état  nutritionnel

 mesurés  de  la  population  civile   des États-Unis. 

Nous utiliserons le jeu de données NHANES natif de R, données collectées entre 2009 et 2012. 

Question 1- Vous chargerez le jeu de données NHANES et vous sélectionnerez les variables suivantes

```{r}
data(NHANES)
```

```{r}
install.packages("NHANES")
```

```{r}
library(NHANES)
```

```{r}
data(NHANES)

```

```{r}
nhanes <- NHANES
```

```{r}
str(nhanes)
```

```{r}
?NHANES

```

```{r}
library(dplyr)
```

Selection des variables

```{r}
adults<-nhanes %>%
  select(BMI, Poverty,PhysActiveDays,SleepHrsNight,Diabetes,SmokeNow,Gender)

```

```{r}
library(labelled)
```

Diagnostique des variables

```{r}
look_for(adults)
```

Construction du modèle lineaire

```{r}
model=lm(
  BMI ~ ., data = adults
)
```

```{r}
summary(model)
```

```{r}
library(broom)
```

```{r}
?broom::tidy
```

```{r}
broom::tidy(model,conf.int = FALSE,conf.level = 0.97)
```

```{r}
glance(model)
```

représentant les descriptions suivantes  (dans cet ordre) dans un objet appelé adults

\- indice de masse corporelle (variable dépendante)

\- Ratio du revenu familial par rapport aux seuils de pauvreté.  Des nombres plus petits indiquent un niveau de pauvreté plus élevé

\- Nombre de jours dans une semaine type où le participant pratique une activité d'intensité modérée ou vigoureuse.  Rapporté pour les participants âgés de 12 ans ou plus. 

\- Nombre d'heures de sommeil nocturne habituellement obtenues par le participant à l'étude en semaine ou les jours de travail, tel que déclaré par lui-même. 

Rapporté pour les participants âgés de 16 ans ou plus

\- Participant souffrant  de diabète. Rapporté pour les participants âgés de 1 an ou plus par Oui ou Non

-  Participant à l'étude qui fume actuellement des cigarettes régulièrement.  Rapporté pour les participants âgés de 20 ans ou plus par Oui ou Non, à condition qu'ils aient répondu Oui à la question indiquant s'ils avaient fumé 100 cigarettes ou plus au cours de leur vie. Tous les sujets qui n'ont pas fumé 100 cigarettes ou plus sont indiqués comme NA 

\- sexe du participant à l'étude codé comme masculin ou féminin.

Question 2 :  Si le jeu de données vous semble sans soucis particulier, procéder à une régression linéaire des variables du jeu de données adults. Sinon, corriger 

ce qui vous semble nécessaire cela avant de faire la régression

Question 3 : A l'aide des fonctions tidy et glance du package broom, afficher les coefficiens estimés, leur écart type et un intervalle de confiance avec un seuil de 3%

et les métriques du modèle estimé 

```{r}
# subdiviser l'ecran
par(mfrow= c(2,2))
plot(model)
```

**Question 4** : Tester l'hypothèse de linéarité 

```{r}
par(mfrow = c(1, 1))

par(mar = c(5, 4, 4, 2) + 0.1)

plot(model$fitted.values, resid(model),

xlab = "Valeurs ajustées",

ylab = "Résidus",

main = "Test de linéarité : Résidus vs Valeurs ajustées")

abline(h = 0, col = "red")

lines(lowess(model$fitted.values, resid(model)), col = "blue", lwd = 2)
```

**Question 5** : Apprécier la normalité des résidus graphiquement puis procéder à un test de shapiro et de jarque- bera(sans utiliser la librairie performance)

```{r}
shapiro.test(resid(model))
```

```{r}
?shapiro.test
```

```{r}
jarque.bera.test(residuals(model))


```

```{r}
```

Question 6 : Tester l'hypothèse d'homocédasticité graphiquement puis avec un test de breusch-pagan et un test de white et conclure (sans utiliser la librairie performance)

library(olsrr)

ols_test_breusch_pagan(mod_1)

`lmtest::bptest(mod_1)`
