---
title: "Rapport_enquete"
format: pdf
editor: visual
---

```{r}
library(dplyr)
library(questionr)
library(ggplot2)
```

## Importation de la base

```{r}
base  <- read.csv("base.csv",sep = ";")
```

```{r}


  base<- base[-c(44,52,53,54,55)]
  colnoms<-c( "consentement",
  "utilis_serv_ru",
  "sexe",
  "bnfc_aide",
  "aide_type",
  "cycle_etude",
  "année_cycle",
  "filiere_etude",
  "autre_filiere",
  "cite_univ",
  "regime_al",
  "regime_al_precis",
  "frequence",
  "satisfact",
  "prix_repas",
  "qualite_rep",
  "quanti_rep",
  "choix_menus",
  "Haricot",
  "Riz_sauce",
  "Riz_gras",
  "Degue",
  "Yaourt",
  "Crudite",
  "Hambourger",
  "Gonre",
  "Soupe",
  "Gateau",
  "Alloco",
  "Couscous",
  "Haricvert",
  "To",
  "Spaguetti",
  "Macoroni",
  "nombr_plat",
  "plat_varie",
  "hygiene_ru",
  "accueil_per",
  "temps_at",
  "rapport_qual_pri",
  "budget_mens",
  "suggestion",
  "sugges_preciser",
  "rais_Qual_med",
  "Prix_eleve",
  "long_attente",
  "Hor_inadapt",
  "Manq_hygiene",
  "fast_food",
  "Autres"
  
  )
# Renommage des colonnes
colnames(base)<-colnoms

```



```{r}

## Recodage de base$consentement en base$consentement_rec
base$consentement_rec <- base$consentement
base$consentement_rec[base$consentement == "Non, je ne veux pas y participer"] <- "non"
base$consentement_rec[base$consentement == "Oui, je  veux y participer"] <- "oui"## Recodage de base$consentement en base$consentement_rec)

```

```{r}
## Recodage de base$utilis_serv_ru en base$utilis_serv_ru_rec
base$utilis_serv_ru_rec <- base$utilis_serv_ru
base$utilis_serv_ru_rec[base$utilis_serv_ru == "Non, je ne fréquente pas!"] <- "non"
base$utilis_serv_ru_rec[base$utilis_serv_ru == "Oui, je fréquente"] <- "oui"
```

```{r}
## Recodage de base$sexe en base$sexe_rec
base$sexe_rec <- base$sexe
base$sexe_rec[base$sexe == "Féminin"] <- "femme"
base$sexe_rec[base$sexe == "Masculin"] <- "homme"
```

# Taux de participation

```{r}

resu<-base %>%
  group_by(consentement_rec) %>%
  summarise(effectif = n()) %>%
  mutate(pourcentage = effectif / sum(effectif) * 100)

```


```{r}
ggplot(resu, aes(x = consentement_rec, y = pourcentage, fill = consentement_rec)) +
  geom_bar(stat = "identity") +
  geom_text(aes(label = paste0(round(pourcentage, 1), "%")), 
            position = position_stack(vjust = 0.5), size = 3) +
  labs(title = "Taux de participation à d'étude",
       x ="",
       y = "Pourcentage") +
  scale_fill_manual(values = c("oui" = "steelblue", "non" = "tomato")) +
  theme_minimal()

```



# Taux d'utilisation des service du RU 

```{r}
resume<-base %>%
  group_by(utilis_serv_ru) %>%
  summarise(effectif = n()) %>%
  mutate(pourcentage = effectif / sum(effectif) * 100)
```



```{r}
ggplot(resume, aes(x = utilis_serv_ru, y = pourcentage, fill = utilis_serv_ru)) +
  geom_bar(stat = "identity") +
  geom_text(aes(label = paste0(round(pourcentage, 1), "%")), 
            position = position_stack(vjust = 0.5), size = 3) +
  labs(title = "Taux de fréquentation aux services du RU",
       x ="",
       y = "Pourcentage")

```


# la base de ceux qui utilisent les services du RU

```{r}
base_ru <- base %>%
  filter(utilis_serv_ru == "Oui, je fréquente")
```

```{r}
## Recodage de base$aide_type en base$aide_type_rec
base_ru$aide_type_rec <- base_ru$aide_type
base_ru$aide_type_rec[base_ru$aide_type == ""] <- "Aucune_aide"
```

```{r}
## Recodage de base_ru$année_cycle en base_ru$année_cycle_rec
base_ru$année_cycle_rec <- base_ru$année_cycle
base_ru$année_cycle_rec[base_ru$année_cycle == "1ere"] <- "1ere année"
base_ru$année_cycle_rec[base_ru$année_cycle == "2e"] <- "2e année"
base_ru$année_cycle_rec[base_ru$année_cycle == "3e"] <- "3e année"
```


### type d'aide et frequentation du RU
```{r}


resume <- base_ru %>%
  group_by(aide_type_rec) %>%
  summarise(n = n(), .groups = "drop") %>%
  mutate(pourcentage = n / sum(n) * 100)

```

```{r}

ggplot(resume, aes(x = "", y = pourcentage, fill = aide_type_rec)) +
  geom_bar(stat = "identity", width = 1) +
  coord_polar("y") +
  geom_text(aes(label = paste0(round(pourcentage, 1), "%")), 
            position = position_stack(vjust = 0.5)) +
  labs(title = "Répartition des types d'aide parmi les usagers du service RU",
       fill = "Type d'aide") +
  theme_void()

```


### cycle d'etude 

```{r}
resume <- base_ru %>%
  group_by(cycle_etude) %>%
  summarise(n = n(), .groups = "drop") %>%
  mutate(pourcentage = n / sum(n) * 100)

```

```{r}

ggplot(resume, aes(x = "", y = pourcentage, fill = cycle_etude)) +
  geom_bar(stat = "identity", width = 1) +
  coord_polar("y") +
  geom_text(aes(label = paste0(round(pourcentage, 1), "%")), 
            position = position_stack(vjust = 0.5)) +
  labs(title = "Répartition des types d'aide parmi les usagers du service RU",
       fill = "Type d'aide") +
  theme_void()

```


```{r}
resume <- base_ru %>%
  group_by(filiere_etude) %>%
  summarise(n = n(), .groups = "drop") %>%
  mutate(pourcentage = n / sum(n) * 100)

```

```{r}

ggplot(resume, aes(x = "", y = pourcentage, fill = filiere_etude)) +
  geom_bar(stat = "identity", width = 1) +
  coord_polar("y") +
  geom_text(aes(label = paste0(round(pourcentage, 1), "%")), 
            position = position_stack(vjust = 0.5)) +
  labs(title = "Répartition des types d'aide parmi les usagers du service RU",
       fill = "Type d'aide") +
  theme_void()

```

### filiere et année

```{r}
res<- base_ru %>%
  group_by(cycle_etude,année_cycle_rec)%>%
  summarise(n = n(), .groups = "drop") %>%
  mutate(pourcentage = n / sum(n) * 100)

res
```


```{r}
ggplot(res, aes(x = année_cycle_rec, y = pourcentage, fill = année_cycle_rec)) +
  geom_bar(stat = "identity", position = "dodge") +
  facet_wrap(~cycle_etude) +
  geom_text(aes(label = paste0(round(pourcentage, 1), "%")),
            position = position_dodge(width = 0.9), vjust = -0.3, size = 3) +
  labs(title = "Taux de participation par année et cycle",
       x = "Année d'étude",
       y = "Pourcentage") +
  scale_fill_brewer(palette = "Set2") +  # ou "Pastel1", "Dark2", etc.
  theme_minimal()

```


## Appreciation generale




```{r}
res2<- base_ru %>%
  group_by(satisfact)%>%
  summarise(n = n(), .groups = "drop") %>%
  mutate(pourcentage = n / sum(n) * 100)

res2
```

```{r}
ggplot(res2, aes(x = satisfact, y = pourcentage, fill = satisfact)) +
  geom_bar(stat = "identity", position = "dodge") +
  #facet_wrap(~cycle_etude) +
  geom_text(aes(label = paste0(round(pourcentage, 1), "%")),
            position = position_dodge(width = 0.9), vjust = -0.3, size = 3) +
  labs(title = "Le niveau de satisfaction générale ",
       x ="Niveau",
       y = "Pourcentage") +
    scale_fill_manual(values = c("satisfait" = "steelblue", "Très satisfait" = "tomato", "Pas du tout satisfait"="green","Peu satisfait"="orange")) 
```

## la satisfaction générale par niveau d'éducation

```{r}
res3<- base_ru %>%
  group_by(cycle_etude,satisfact)%>%
  summarise(n = n(), .groups = "drop") %>%
  group_by(cycle_etude) %>%
  mutate(pourcentage = n / sum(n) * 100)

res3
```


```{r}
ggplot(res3, aes(x = satisfact, y = pourcentage, fill = satisfact)) +
  geom_bar(stat = "identity", position = "dodge") +
  facet_wrap(~cycle_etude) +
  geom_text(aes(label = paste0(round(pourcentage, 1), "%")),
            position = position_dodge(width = 0.9), vjust = -0.3, size = 3) +
  labs(title = "Le niveau de satisfaction générale par cycle d'étude  ",
       x =" ",
       y = "Pourcentage") +
    scale_fill_manual(values = c("satisfait" = "steelblue", "Très satisfait" = "tomato", "Pas du tout satisfait"="green","Peu satisfait"="orange")) +
  theme(axis.text.x = element_blank(),
        axis.ticks.x = element_blank())
```


## la satisfaction générale par filière 


```{r}
res4<- base_ru %>%
  group_by(filiere_etude,satisfact)%>%
  summarise(n = n(), .groups = "drop") %>%
  group_by(filiere_etude) %>%
  mutate(pourcentage = n / sum(n) * 100)

res4
```

```{r}
ggplot(res4, aes(x = satisfact, y = pourcentage, fill = satisfact)) +
  geom_bar(stat = "identity", position = "dodge") +
  facet_wrap(~filiere_etude) +
  geom_text(aes(label = paste0(round(pourcentage, 1), "%")),
            position = position_dodge(width = 0.9), vjust = -0.3, size = 3) +
  labs(title = "Le niveau de satisfaction généralepar filière ",
       x =" ",
       y = "Pourcentage") +
    scale_fill_manual(values = c("satisfait" = "steelblue", "Très satisfait" = "tomato", "Pas du tout satisfait"="green","Peu satisfait"="orange")) +
  theme(axis.text.x = element_blank(),
        axis.ticks.x = element_blank())
```

## la satisfaction générale par filière (autre visualisation)


```{r}
ggplot(res4, aes(x = filiere_etude, y = pourcentage, fill = satisfact)) +
  geom_bar(stat = "identity", position = "fill") +
  scale_y_continuous(labels = scales::percent) +
  labs(title = "Satisfaction par filière par filière",
       x = "Filière", y = "Proportion")

```


## Le niveau de satisfaction de la quantité du repas selon la filière


```{r}
res5<- base_ru %>%
  group_by(filiere_etude,quanti_rep)%>%
  summarise(n = n(), .groups = "drop") %>%
  group_by(filiere_etude) %>%
  mutate(pourcentage = n / sum(n) * 100)

res5
```

```{r}
ggplot(res5, aes(x = quanti_rep, y = pourcentage, fill = quanti_rep)) +
  geom_bar(stat = "identity", position = "dodge") +
  facet_wrap(~filiere_etude) +
  geom_text(aes(label = paste0(round(pourcentage, 1), "%")),
            position = position_dodge(width = 0.9), vjust = -0.3, size = 3) +
  labs(title = "Le niveau de satisfaction de la quantité du repas ",
       x =" ",
       y = "Pourcentage")+
  theme(axis.text.x = element_blank(),
        axis.ticks.x = element_blank())
```

## Le niveau de satisfaction de la Qualité du repas selon la filière


```{r}
res6<- base_ru %>%
  group_by(filiere_etude,qualite_rep)%>%
  summarise(n = n(), .groups = "drop") %>%
  group_by(filiere_etude) %>%
  mutate(pourcentage = n / sum(n) * 100)

res6
```

```{r}
ggplot(res6, aes(x = qualite_rep, y = pourcentage, fill = qualite_rep)) +
  geom_bar(stat = "identity", position = "dodge") +
  facet_wrap(~filiere_etude) +
  geom_text(aes(label = paste0(round(pourcentage, 1), "%")),
            position = position_dodge(width = 0.9), vjust = -0.3, size = 3) +
  labs(title = "Le niveau de satisfaction de la quantité du repas ",
       x =" ",
       y = "Pourcentage")+
  theme(axis.text.x = element_blank(),
        axis.ticks.x = element_blank())
```

```{r}
res7<- base_ru %>%
  group_by(cycle_etude,année_cycle_rec,qualite_rep)%>%
  summarise(n = n(), .groups = "drop") %>%
  group_by(cycle_etude,année_cycle_rec) %>%
  mutate(pourcentage = n / sum(n) * 100)

res7
```
```{r}
ggplot(res7, aes(x = année_cycle_rec, y = pourcentage, fill = qualite_rep)) +
  geom_bar(stat = "identity", position = "dodge") +
  facet_wrap(~cycle_etude) +
  geom_text(aes(label = paste0(round(pourcentage, 1), '%')),
            position = position_dodge(width = 0.9), vjust = -0.3, size = 3) +
  labs(title = "La qualité de la nourriture",
       x = "",
       y = " ")

```



## Le temps d'attente

```{r}
resum<- base_ru %>%
  group_by(temps_at)%>%
  summarise(effectif = n(), .groups = "drop") %>%
  mutate(pourcentage = effectif / sum(effectif) * 100)

resum
```

```{r}
ggplot(resum, aes(x = "", y = effectif, fill = temps_at)) +
  geom_bar(stat = "identity", width = 1) +
  coord_polar("y") +
  geom_text(aes(label = paste0(effectif)), 
            position = position_stack(vjust = 0.5)) +
  labs(title = "Répartition des types d'aide parmi les usagers du service RU",
       fill = "Temps d'attente") +
  theme_void()
```


## Hygiène ddu RU( local et materiel)

```{r}
resum2<- base_ru %>%
  group_by(hygiene_ru)%>%
  summarise(effectif = n(), .groups = "drop") %>%
  mutate(pourcentage = effectif / sum(effectif) * 100)

resum2
```


```{r}
ggplot(resum2, aes(x = "", y = effectif, fill = hygiene_ru)) +
  geom_bar(stat = "identity", width = 3) +
  coord_polar("y") +  # transforme en cercle
  #theme_void() +      # supprime les axes et grilles
  geom_text(aes(label = paste0(round(pourcentage, 1), "%")), 
            position = position_stack(vjust = 0.5)) +
  labs(title = "Zone polaire",) +
  theme(legend.title = element_blank())
```


## la satisfaction de l'accueil du personnel

```{r}
resum3<- base_ru %>%
  group_by(accueil_per)%>%
  summarise(effectif = n(), .groups = "drop") %>%
  mutate(pourcentage = effectif / sum(effectif) * 100)

resum3
```


```{r}
ggplot(resum3, aes(x = accueil_per, y = pourcentage, fill = accueil_per)) +
  geom_bar(stat = "identity", position = "dodge") +
  #facet_wrap(~accueil_per) +
  geom_text(aes(label = paste0(round(pourcentage, 1), '%')),
            position = position_dodge(width = 0.9), vjust = -0.3, size = 3) +
  labs(title = "Le niveau de satisfaction de l'accueil du personnel",
       x = "",
       y = "Pourcentage")

```

## budget mensuel en moyenne par promotion

```{r}
budget_moyen <- base_ru %>%
  group_by(filiere_etude,année_cycle_rec) %>%
  summarise(moyen = mean(budget_mens, na.rm = TRUE))

budget_moyen
```

```{r}
echo:FALSE
ggplot(budget_moyen, aes(x = année_cycle_rec, y = moyen, fill = année_cycle_rec)) +
  geom_bar(stat = "identity", position = "dodge") +
  facet_wrap(~filiere_etude) +
  geom_text(aes(label = paste0(round(moyen, 2))),
            position = position_dodge(width = 0.9), vjust = -0.3, size = 3) +
  labs(title = "Le budget mensuel moyen alloué au RU",
       x = "",
       y = " ")

```




